【裁判字號】    97,訴,2219
【裁判日期】    980902
【裁判案由】    偽造文書等
【裁判全文】
臺灣臺北地方法院刑事判決              97年度訴字第2219號
公  訴  人  臺灣臺北地方法院檢察署檢察官
被      告  戊○○原名楊勝寶.
上列被告因偽造文書等案件，經檢察官提起公訴（97年度偵字第
651 號），本院判決如下：
    主  文
戊○○共同連續意圖為自己不法之所有，以詐術使人將本人之物
交付，處有期徒刑捌月，減為有期徒刑肆月，如易科罰金，以銀
元佰元即新臺幣玖佰元折算壹日。
    事  實
一、戊○○（原名楊勝寶）明知己○○、甲○○（己○○、甲○○未據起訴）於民國93年8 月至10月間，因財力狀況難以通
    過銀行核發現金卡之審核標準，竟代為詢得笙佳工業有限公
    司（下稱笙佳公司，已於96年12月20日廢止登記，址設臺北
    縣蘆洲市○○路238 號8 樓，登記負責人丙○○經檢察官不
    起訴處分）辦理假造在職及薪資存款證明，並宣稱有銀行內
    部接應人員，可協助資力不足之人以不法方式取得現金卡並
    借款使用，乃居中介紹己○○、甲○○於93年7 月至10月間
    某日，一同前往笙佳公司上址，與笙佳公司實際負責人庚○○（未據起訴）及辛○○（經本院通緝中）碰面洽談，戊○○、庚○○、辛○○、己○○、甲○○即共同基於意圖為自
    己不法所有之概括犯意聯絡，由己○○、甲○○提供自己基
    本資料，並依戊○○、庚○○、辛○○之指示，己○○於93
    年8 月11日前往中國信託商業銀行新竹分行、甲○○於93年
    10月5 日前往中國信託商業銀行竹北分行開立帳戶，開戶後
    旋將帳戶存摺、印鑑章交由戊○○轉交庚○○、辛○○，庚○○、辛○○即利用不詳管道取得資金，匯入前揭己○○、
    甲○○中國信託銀行帳戶內，充作虛偽之薪資轉帳證明，再
    由辛○○連續於93年8 月18日、93年10月6 日在笙佳公司上
    址辦公室內，以己○○、甲○○名義，填寫美商花旗銀行Re
    ady Cash現金卡申請書各1 份，虛偽填載己○○、甲○○均
    擔任笙佳公司「維修部門主任」、年收入分別為「70萬」及
    「67萬」及不實之聯絡電話，連續郵寄予不知情之花旗銀行
    承辦人乙○○（經檢察官不起訴處分確定），使乙○○撥打
    申請書上之不實電話簡單徵信後，誤以為己○○、甲○○任
    職於笙佳公司及薪資金額為真，轉報由花旗銀行徵信部門審
    核後，核准己○○、甲○○之現金卡申請，並將現金卡郵寄
    至笙佳公司上址；庚○○、辛○○取得花旗銀行核發之己○○、甲○○現金卡後，即連續以現金卡借款各新臺幣（下同
    ）18萬元、19萬元，經花旗銀行分別於93年9 月15日、93年
    10月19日撥款匯入己○○、甲○○前揭中國信託商業銀行帳
    戶內，旋經提領花用一空，足以生損害於花旗銀行針對個人
    債信管理、核准現金卡及信用貸款之正確性，且致花旗銀行
    受有財產上損害。嗣庚○○、辛○○、己○○、甲○○自94
    年2 月起，即未按期還款予花旗銀行，花旗銀行乃向己○○
    、甲○○提出民事訴訟，己○○、甲○○心有不甘，報警查
    悉上情。
二、案經己○○、甲○○訴由臺北市政府警察局松山分局移請臺
    灣臺北地方法院檢察署檢察官偵查起訴。
    理  由
壹、證據能力之判斷：
    被告戊○○對於下列各項證據方法，均未爭執其證據能力，
    並同意作為證據（見本院卷二第43頁），本院審酌其作成時
    之情況，認為並無不適當之情事，均得作為證據，合先敘明
    。
貳、有罪部分：
一、認定事實所憑之證據及理由：
    訊據被告戊○○固不否認曾帶己○○、甲○○前往笙佳公司
    與辛○○等人碰面，惟矢口否認有何共同詐欺取財之犯行，
    辯稱：己○○、甲○○問伊有沒有認識的人可以幫他們辦信
    用卡，伊因朋友介紹知道笙佳公司有在代辦信用卡，抽10至
    20％之代辦費，故伊介紹己○○、甲○○向笙佳公司問問看
    ，己○○、甲○○均曾親自前往笙佳公司與辛○○接洽，事
    後申辦情形伊不清楚云云（見本院卷三第108 頁反面至第10
    9 頁反面）。惟查：
  (一)花旗銀行現金卡申辦業務之承辦員乙○○收受己○○名義之
    93年8 月18日、甲○○名義之93年10月6 日Ready Cash現金
    卡申請書，其上記載己○○、甲○○係笙佳公司「維修部門
    主任」、年薪分別為「70萬」及「67萬」，乙○○即按申請
    書上所留電話進行電話徵信後，遞交徵信部門，嗣花旗銀行
    核發己○○、甲○○名義之現金卡各1 張，寄交笙佳公司地
    址，有某不詳之人以現金卡申請借款各18萬元、19萬元，經
    花旗銀行先後於93年9 月15日、10月19日撥款匯入己○○、
    甲○○名義之中國信託銀行帳戶內，旋遭提領一空；嗣此2
    筆借款自94年2 月起即未按期還款，花旗銀行乃向己○○、
    甲○○提起民事訴訟請求清償債務，但經本院臺北簡易庭94
    年度北簡字第18257 號民事簡易判決認定申請書上「己○○
    」、「甲○○」之簽名與2 人當庭書寫之筆跡不合，而駁回
    原告之訴等事實，業據證人乙○○到庭證述綦詳（見本院卷
    三第72頁反面至第74頁反面），復有己○○、甲○○名義之
    花旗銀行Ready Cash現金卡申請書各1 份、花旗銀行臺北分
    行96年4 月4 日（96）政查字第12379 號函檢附甲○○名義
    花旗商業銀行Ready Cash現金卡申請書、身分證正反面影本
    、中國信託銀行存摺封面、內頁交易明細各1 份及本院臺北
    簡易庭94年度北簡字第18257 號宣示判決筆錄附卷足憑（見
    96年度他字第1314號卷第4 、5 頁、第16至17頁、第51至54
    頁、第97至100 頁；第6 至7 頁、第18至19頁），應堪認定
    。
  (二)關於申請己○○、甲○○名義現金卡之經過，據被告戊○○
    自承曾帶告訴人己○○、甲○○前往笙佳公司要求代辦信用
    卡或現金卡，此據證人丁○○即己○○、甲○○苗栗縣南庄
    鄉同鄉友人具結證稱：「己○○住我家對面，甲○○是我國
    中學長」、「是己○○介紹我與甲○○認識楊勝寶」、「（
    問：你知不知道有誰在辦此一現金卡之申請業務？）楊勝寶
    也有代辦這個業務」、「（問：你為何知道楊勝寶有代辦花
    旗銀行現金卡申請業務？）當時己○○介紹我給楊勝寶認識
    時我就曉得，己○○有跟我說楊勝寶在辦花旗銀行現金卡，
    楊勝寶也這麼跟我說」、「甲○○在辦花旗信用卡的時候都
    是己○○帶甲○○上去臺北辦的」、「那時他們有講過，甲○○有跟我說，我也有去過臺北的1 家餐廳1 次，那時是在
    幫甲○○辦現金卡，餐廳裡面有己○○、楊勝寶、我、甲○○」、「那時我們3 人即己○○、我、甲○○要上去臺北時
    甲○○跟楊勝寶有在講辦現金卡的事情，至於有沒有辦成我
    不清楚」、「（問：你有沒有看過己○○要申請現金卡而由
    楊勝寶代為處理的事情？）我沒有看過，我只有看過楊勝寶
    拿錢給己○○」、「（問：在碰面的當時，楊勝寶有沒有跟
    甲○○說辦卡要提供哪些東西？）楊勝寶有跟甲○○說要扣
    繳憑單、基本證件，甲○○沒有工作，後來楊勝寶就幫他想
    辦法，怎麼想辦法我就不知道」（見本院卷一第173 至182
    頁），堪以佐證被告戊○○居中介紹告訴人己○○、甲○○
    ，委由笙佳公司代辦現金卡之事。通緝中之共同被告辛○○
    亦於本院準備程序確認：「（問：花旗銀行現金卡申請書是
    何人填寫的？〔提示他字卷第4 頁、第5 頁己○○、甲○○
    申請書〕）2 份都是我填寫的，包含簽名在內」、「（問：
    你是在什麼樣子的情況下見過己○○、甲○○？）在公司上
    班的時候他們有來過公司，來過1 、2 次，沒有印象，他們
    來公司有談到要申請卡，是信用卡還是現金卡我不清楚，他
    們是跟庚○○談」、「第一次好像是戊○○帶他們來公司的
    」（見本院卷一第183 頁），是辛○○確實見過戊○○帶己○○、甲○○前來笙佳公司洽談代辦現金卡或信用卡之業務
    ，嗣由辛○○代為填寫申請書並簽名。從而，己○○、甲○○透過被告戊○○，委託辛○○、庚○○代為申辦現金卡或
    信用卡，並由辛○○代為填寫申請書並代簽「己○○」、「
    甲○○」之署名，郵寄給花旗銀行，應可認定為事實。
  (三)其次，就笙佳公司辛○○、庚○○在己○○、甲○○現金卡
    申請書上填寫之「笙佳公司維修部門主任」、年薪「70萬」
    及「67萬」、聯絡電話「00-0000000」、「00-00000000 」
    、「000-000000」、行動電話「0000000000」、聯絡人「友
    黃清福」、「堂兄楊進財」、「兄古兆坤」及聯絡電話「00
    -00000000 」、「00-00000000 」、「00-00000000 」、「
    00-00000000 」、「00-00000000 」等資料（見96年度他字
    第1314號卷第4 、5 頁），經己○○、甲○○向本院證述均
    非事實（見本院卷一第107 頁反面至第108 頁），且查前揭
    市內電話之申登人分別為笙佳公司及丙○○（見96年度他字
    第1314號卷第48至49頁、第55至58頁），確與己○○、甲○○方面無關，堪以認定前揭資料均屬虛偽。因此，笙佳公司
    辛○○、庚○○在申請書上填載前揭不實之在職、薪資資料
    及聯絡電話，以此不法方式使花旗銀行徵信人員進行電話徵
    信時，誤信己○○、甲○○在笙佳公司工作且薪資狀況已達
    於核發現金卡之標準，而予以核發現金卡各1 張，並分別核
    撥借款18萬元、19萬元入己○○、甲○○之中國信託銀行帳
    戶，應係實施詐術，使花旗銀行陷於錯誤，而交付財物甚明
    。
  (四)至於被告戊○○、告訴人己○○、甲○○究竟有無同意或參
    與前揭假造在職資料、薪資證明等犯行，茲分述如下（行使
    偽造私文書部分，詳後述不另為無罪諭知部分）：
  (1)承前所述，證人丁○○已證稱曾因甲○○欲辦卡之故，與甲○○、己○○3 人一同北上與被告戊○○會面洽談。再查，
    己○○、甲○○先後於93年8 月11日、93年10月5 日在中國
    信託銀行開立帳戶，此有中國信託銀行98年7 月15日中信銀
    字第09822271208756號函檢附己○○、甲○○之開戶申請書
    、身分證、駕駛執照正反面影本、印鑑卡、歷史交易查詢報
    表各1 份（見本院卷三第57至61頁、第26至27頁），核對其
    上「己○○」、「甲○○」之署名與己○○、甲○○本人筆
    跡相符（見本院卷一第114 、115 頁），堪認係己○○、甲○○本人前往開戶無訛。且己○○、甲○○於前揭時間開戶
    後，笙佳公司旋於93年8 月18日、10月6 日執前揭己○○、
    甲○○帳戶資料持以申請花旗銀行現金卡，勢必己○○、甲○○本人提供，且時間點甚為緊接，堪以合理推認己○○、
    甲○○為充作薪資轉帳帳戶，而刻意前往新竹地區之中國信
    託銀行開立新帳戶。況查，己○○、甲○○申請書上均記載
    「南庄國小」（見96年度他字第1314號卷第4 、5 頁），此
    等學歷資料倘非己○○、甲○○本人提供，他人難以得知。
    再觀諸己○○申請書上所留行動電話「0000000000」、甲○○申請書上所留友人「李自正」之行動電話「0000000000」
    （見96年度他字第1314號卷第4 、5 頁），申登人均係丁○○，且甫於93年8 月22日、93年9 月9 日啟用，有遠傳公司
    函覆之易付卡申請資料可稽（見96年度他字第1314號卷第59
    至60頁），此以丁○○名義申辦之行動電話門號，勢須經由
    丁○○本人提供相關資料，否則被告戊○○或笙佳公司無從
    取得，恰可佐證丁○○證稱其曾陪同己○○、甲○○北上與
    被告戊○○洽談申辦現金卡之事非虛。蓋丁○○與己○○、
    甲○○係苗栗縣南庄鄉之同鄉，為己○○、甲○○、丁○○
    所證實（見96年度他字第1314號卷第128 頁、第127 頁、本
    院卷一第175 頁），則己○○、甲○○之現金卡申請書上留
    有丁○○名義之行動電話號碼作為聯絡電話，己○○、甲○○難脫干係，實難諉稱對此申請書之記載內容毫無參與。
  (2)至告訴人甲○○雖始終否認辦卡（見96年度他字第1314號卷
    第127 至131 頁、本院卷一第109 頁反面至第113 頁），惟
    其指述有多處前後不一致之情形：
  1.就其於93年10月間開立中國信託銀行竹北分行帳戶之事，甲○○先稱：「被告楊勝寶擔任笙佳工業有限公司之員工，於
    93年10月間，在我家中（苗栗縣南庄鄉南庄45號）以該公司
    要給付薪資轉帳，要求我提供身分證證件及印章，以利辦理
    帳戶，故我將身分證證件及印章交予被告楊勝寶替我辦理銀
    行開立帳戶」（見96年度他字第1314號卷第27頁），又改稱
    ：「蕭先生叫我申請中國信託帳戶供薪資轉帳，叫我10月5
    日去上班，當天上班我就把中國信託存摺、印章、身分證影
    本交給楊勝寶辦理薪資轉帳」（見96年度他字第1314號卷第
    82頁），復再改稱：「我有將身分證正本及印章交給楊勝寶
    ，我還有依他意思去中信銀竹北分行開戶，因為他說公司薪
    水會轉到這個帳戶，我辦好後就將存摺正本給楊勝寶」（見
    96年度他字第1314號卷第127 頁），是甲○○先推稱其在苗
    栗住處交付證件、印章予被告戊○○，又改稱在笙佳公司交
    付；先稱係被告戊○○要求，又改稱係辛○○要求；顯係刻
    意規避自己曾前往笙佳公司與辛○○碰面之事實。
  2.關於甲○○開戶時有無申請提款卡，甲○○先稱：「當時我
    沒有申請提款卡」（見96年度他字第1314號卷第127 頁），
    嗣改稱：「（問：有無申請中信銀的網路銀行？）沒有」、
    「網路上有對話方塊，我用我的名字，密碼就用提款卡的密
    碼，提款卡不是開戶當天給我的，是過幾天給我的」（見96
    年度他字第1314號卷第131 頁），其先否認申請提款卡，後
    又使用提款卡密碼登入網路銀行，實有可疑。
  3.關於甲○○有無在笙佳公司任職，其先檢察官訊問時稱：「
    笙佳公司是做打包機的，我的工作是修打包機，我做了3 天
    就沒有做了」（見96年度他字第1314號卷第82頁），又於檢
    察官訊問時具結證稱：「我沒有在笙佳公司工作過」（見96
    年度他字第1314號卷第127 頁），於本院詰問時，先稱：「
    （問：你後來有任職於笙佳公司嗎？）沒有」、「（問：你
    有沒有親自到過笙佳公司？）沒有」（見本院卷一第110 頁
    ），再改稱：「（問：你親自到笙佳公司過嗎？）去過1 次
    ，但我不記得在哪裡」、「（問：為何你在偵訊中說你在笙
    佳公司任職3 天，維修打包機，今日又說沒有在裡面任職，
    到公司也沒有看到人？〔提示他字卷第83頁並告以要旨〕）
    今天講的才是真的，因為檢察官問我的時候我覺得…（沈默
    ），我忘記當時為什麼要這樣講」、「……我沒有去笙佳公
    司做……」（見本院卷一第111 頁、第112 頁反面）。甲○○最後雖稱未在笙佳公司任職，但據其稱：「（問：有無用
    你的中信銀提款卡去提錢？）有。因為我有將存摺報遺失，
    報遺失後我就把錢領出來，有2 萬多元，那是笙佳公司要給
    我的薪水。我有跟楊勝寶確認該2 萬多元是笙佳公司給我的
    薪水。我在笙佳公司做不到10天，自93年10月5 日以後至10
    月16日之前，楊勝寶可以證明我有去上班」（見96年度他字
    第1314號卷第131 頁），其指述前後矛盾，難於採信。況且
    ，倘若甲○○未在笙佳公司任職，豈可領取笙佳公司薪水2
    萬餘元？甲○○既自承其使用提款卡領取帳戶內借款餘款之
    行為，應可推知甲○○對於該帳戶內款項仍有相當管領支配
    能力，自難諉稱不知現金卡及貸款之事。
  4.綜合上述，可見甲○○之指述本身前後不一，有避重就輕之
    嫌，本難採信。況且，曾有人於93年12月15日下午4 時23分
    許，去電花旗銀行，輸入當初申請現金卡時設定之電話理財
    密碼，將甲○○名義現金卡之帳單地址更改為苗栗縣南庄鄉
    東村里45號等情，有本院公務電話紀錄在卷可考（見本院卷
    一第164 、165 頁），衡諸情理，倘係甲○○以外之人未經
    甲○○同意而冒名申請該張現金卡，自不可能將地址變更為
    甲○○之實際住居所。由此足可推認，甲○○於申請現金卡
    之初即已知情，且有取得現金卡之理財密碼。從而，甲○○
    諉稱：未辦卡云云，顯非事實。
  (3)況且，另告訴人己○○亦於檢察官訊問時，承認透過被告戊○○介紹，開立中國信託銀行帳戶，並交付身分證，委由笙
    佳公司代辦現金卡或信用卡之事屬實（見96年度他字第1314
    號卷第128 至131 頁）。但查己○○前於警詢時偽稱：「被
    告楊勝寶於93年07月間，介紹我購買1 部自小客為由，要求
    我提供身分證證件及印章，以利辦理過戶手續，故我將身分
    證證件及印章交予被告楊勝寶替我辦理該部自小客過戶手續
    ……當時我身分證證件及印章交予被告楊勝寶替我辦理自小
    客過戶手續，故我認為被告楊勝寶偽造我簽名向花旗銀行申
    請Ready Cash卡……」（見96年度他字第1314號卷第30、31
    頁），絕口不提申請現金卡之事，顯欲推諉責任予被告戊○○1 人，動機可議。又告訴人己○○雖諉稱：「後來我跟楊
    勝寶拿存摺時，他一直拖」云云（見96年度他字第1314號卷
    第131 頁），惟倘若己○○於93年8 月間已因被告戊○○飾
    詞拖延而心生懷疑，何以願意於93年10月間介紹甲○○透過
    被告戊○○、笙佳公司申請現金卡？己○○此等陳述，應係
    撇清自己責任，難以遽採。
  (4)承上，己○○、甲○○既係主動要求，透過被告戊○○覓得
    笙佳公司，以渠等名義代為申請花旗銀行現金卡，再就申請
    書上填載前揭不實之在職資料、薪資證明及聯絡電話一節，
    據被告戊○○承認：「笙佳公司的庚○○有說要代辦費，辦
    下來的總金額的百分之10到20的手續費，他說銀行有內線，
    他可以讓我通過申請，本來我是無法順利申請到信用卡或現
    金卡，因為我無法提出薪資轉帳證明，但庚○○說可以讓我
    過」、「（問：庚○○說可以讓你過，有無跟你表示幫你備
    妥應該要準備的文件？）沒有，只說要勞保證明及身分證影
    印本給他就可以，他說他有內線就可以幫我過」（見本院卷
    三第109 頁反面），可見被告戊○○明知笙佳公司代辦現金
    卡或信用卡之方式，應係假造薪資轉帳證明等文件，以順利
    通過銀行審核。基此，告訴人己○○亦稱：「當時是楊勝寶
    幫我做資料，才能比較快辦現金卡，且額度較高」、「是楊
    勝寶說要幫我作資料來申請信用卡」、「（問：〔提示中信
    銀帳戶申請書〕是否你申請開戶時填寫的資料？）是我寫的
    ，但我的行動電話不是我的，這是楊勝寶給我的，他叫我申
    請時寫在申請書上，公司電話、通訊地址也是楊勝寶給我的
    ，叫我填的」（見96年度他字第1314號卷第128 至131 頁）
    ，則告訴人己○○申請開立中國信託銀行帳戶時，即明知開
    戶目的乃用於假造薪資轉帳證明，且因被告戊○○告知填寫
    笙佳公司地址、電話，又可快速申辦並取得較高之額度，己○○、戊○○應均明知笙佳公司係以假造其在笙佳公司任職
    、假造薪資轉帳證明等方式，使當時無財力證明之己○○得
    以迅速取得現金卡及較高融資額度。基此，己○○先於93年
    8 月間透過被告戊○○、笙佳公司申辦現金卡後，又於同年
    10月間介紹當時無業亦無資力之告訴人甲○○循相同模式申
    請現金卡，可見己○○對於笙佳公司以前揭不法方法代為申
    辦現金卡一事，並無異議。又據甲○○自承：當時無業（見
    96年度他字第1314號卷第127 頁），故其亦應經由己○○告
    知，對於前述笙佳公司假造在職資料、薪資轉帳證明以利取
    得現金卡之不法詐術，知之甚詳。
  (5)綜合前揭各項事證可知，被告戊○○、告訴人己○○、甲○○均明知笙佳公司辛○○、庚○○等人係以假造在職薪資資
    料之方式，透過銀行內應，可以申辦取得現金卡及借款，己○○、甲○○仍透過被告戊○○與辛○○、庚○○接洽，並
    親自開立帳戶且提供帳戶、身分證及相關基本資料，供辛○○、庚○○填寫申請書並持以申請現金卡。
  (五)從而，本案事證明確，被告戊○○與告訴人己○○、甲○○
    均屬知情，且與辛○○、庚○○共同以前揭詐術，使花旗銀
    行陷於錯誤，而核發現金卡並核撥借款18萬元、19萬元入己○○、甲○○帳戶等犯行，洵堪認定，應予依法論罪科刑。
二、論罪科刑之依據：
  (一)查被告戊○○行為後，刑法於94年1 月7 日修正通過，於94
    年2 月2 日公布，於95年7 月1 日施行，其中刪除刑法第56
    條，並修正第2 條、第28條、第33條、第41條、第56條等規
    定。按行為後法律有變更者，適用行為時之法律，但行為後
    之法律有利於行為人者，適用最有利於行為人之法律，現行
    刑法第2 條第1 項訂有明文。此條規定乃與刑法第1 條罪刑
    法定主義契合，而貫徹法律禁止溯及既往原則，係規範行為
    後法律變更所生新舊法律比較適用之準據法，是刑法第2 條
    本身雖經修正，但刑法第2 條既屬適用法律之準據法，本身
    尚無比較新舊法之問題，應一律適用裁判時之現行刑法第2
    條規定以決定適用之刑罰法律，先予辨明。又以本次刑法修
    正之比較新舊法，應就罪刑有關之共犯、未遂犯、想像競合
    犯、牽連犯、連續犯、結合犯，以及累犯加重、自首減輕暨
    其他法定加減原因（如身分加減）與加減例等一切情形，綜
    其全部罪刑之結果而為比較，至於緩刑之宣告，則應適用新
    法第74條之規定，而從刑附屬於主刑，除法律有特別規定者
    外，依主刑所適用之法律，最高法院95年5 月23日著有95年
    度第8 次刑庭會議決議可資參照。嗣最高法院於95年11月7
    日95年度第21次刑事庭會議再著有決議認為，前揭決議係就
    「刑法94年修正施行後之法律比較適用決議」，而刑法第2
    條係規範行為後「法律變更」所生新舊法比較適用之準據法
    ，故如新舊法處罰之輕重相同，即無比較適用之問題，非此
    條所指之法律有變更，應依一般法律適用原則，適用裁判時
    法，例如：修正後刑法第55條就想像競合犯部分增加但書關
    於科刑之限制，為法理之明文化，而修正後刑法第59條則為
    法院就酌減審認標準見解之明文化，均非法律變更，其餘為
    純文字修正者，更應同此。經查：
  (1)刑法第339 條第1 項詐欺取財罪，法定刑得處銀元1 千元以
    下罰金，據修正後刑法施行法增訂第1 條之1 ：「中華民國
    94年1 月7 日刑法修正施行後，刑法分則編所定罰金之貨幣
    單位為新臺幣。94年1 月7 日刑法修正時，刑法分則編未修
    正之條文定有罰金者，自94年1 月7 日刑法修正施行後，就
    其所定數額提高為30倍。但72年6 月26日至94年1 月7 日新
    增或修正之條文，就其所定數額提高為3 倍」及刑法第33條
    第5 款修正為：「主刑之種類如下：五、罰金：新臺幣1 千
    元以上，以百元計算之」等規定，是依修正後之法律，刑法
    第339 條第1 項詐欺取財罪所得科處之罰金刑最高額維持不
    變，最低額則提高為新臺幣1 千元，是比較修正前、後之刑
    罰法律，自以被告行為時關於科處罰金刑之法律較有利於被
    告。
  (2)修正前刑法第28條規定：「二人以上共同實施犯罪之行為者
    ，皆為正犯。」，修正後刑法第28條則規定：「二人以上共
    同實行犯罪之行為者，皆為正犯。」修正前「實施」一語，
    涵蓋陰謀、預備、著手及實行之概念在內，其範圍較廣；而
    「實行」則著重於直接從事構成犯罪事實之行為，其範圍較
    狹，是修正後刑法共同正犯之範圍已有限縮。共同正犯之範
    圍既因此而有變動，自屬犯罪後法律有變更，而非僅屬純文
    字修正（最高法院97年度臺上字第2034號、97年度臺上字第
    1408號、97年度臺上字第393 號、97年度臺上字第218 號判
    決參照）。故比較修正前、後刑法第28條規定，修正前刑法
    規定並無較不利於被告戊○○，爰依刑法第2 條第1 項前段
    意旨，應適用修正前刑法第28條規定論處。
  (3)又刑法第56條連續犯之規定業於94年2 月2 日修正公布刪除
    ，是於新法修正施行後，被告之數犯罪行為，即須分論併罰
    。此刪除雖非犯罪構成要件之變更，但顯已影響行為人刑罰
    之法律效果，自屬法律有變更，依新法第2 條第1 項規定，
    比較新、舊法結果，仍應適用較有利於被告戊○○之行為時
    法律即舊法論以連續犯，此亦有最高法院95年度第8 次刑事
    庭會議決議參照。
  (4)經綜合上述各條文修正前、後之比較，揆諸前揭最高法院決
    議2 則及修正後刑法第2 條第1 項前段、後段規定之「從舊
    、從輕」原則，關於罰金刑、共同正犯、連續犯等項，均應
    適用被告戊○○行為時之法律，即修正前刑法之相關規定，
    予以論處。
  (二)核被告戊○○所為，係犯修正前刑法第339 條第1 項詐欺取
    財罪。被告戊○○與己○○、甲○○及笙佳公司之辛○○、
    庚○○，就前揭假造在職、薪資資料之不法方式申辦現金卡
    取得借款之犯行，有犯意聯絡及行為分擔，為共同正犯。被
    告戊○○先後於93年8 月、10月間，介紹己○○、甲○○，
    與笙佳公司辛○○、庚○○共同以前揭方式詐騙花旗銀行核
    發現金卡及借款，2 次犯行，時間緊接，手法相同，罪名與
    犯罪構成要件亦屬同一，顯係基於概括犯意而為，應依修正
    前刑法第56條關於連續犯之規定，論以一罪，並加重其刑。
    爰審酌：(1)被告戊○○明知笙佳公司係利用假造資料及非法
    管道申辦現金卡並取得借款，竟仍介紹己○○、甲○○前往
    申辦，但事後己○○、甲○○、辛○○、庚○○均無力依期
    償還，致花旗銀行受有逾期帳款無從回收之損害，加計利息
    、違約金後，財產損害達30餘萬元；(2)且被告戊○○始終否
    認犯罪，避重就輕，毫無悔意；(3)又查被告戊○○曾因侵占
    案件，經臺灣板橋地方法院89年度易字第3735號刑事判決判
    處有期徒刑7 月、緩刑2 年確定，緩刑期間甫於91年12月3
    日屆滿等情，有臺灣高等法院被告前案紀錄表附卷可參（見
    本院卷三第111 頁），是被告戊○○不知悔悟等一切情狀，
    量處如主文所示之刑，以示懲儆。
  (三)再查中華民國96年罪犯減刑條例於96年7 月4 日公布，於96
    年7 月16日施行。按犯罪在中華民國96年4 月24日以前者，
    除中華民國96年罪犯減刑條例另有規定外，依下列規定減刑
    ：……有期徒刑、拘役或罰金，減其刑期或金額2 分之1 ；
    犯最重本刑為5 年以下有期徒刑之刑之罪，依本條例規定減
    為6 月以下有期徒刑、拘役者，應於減刑裁判時，併諭知易
    科罰金折算之標準；又依本條例應減刑之罪，未經判決確定
    者，於裁判時，減其宣告刑，並應於判決主文同時諭知其宣
    告刑及減得之刑，中華民國96年罪犯減刑條例第2 條第1 項
    第3 款、第9 條、第7 條第1 項、第2 項分別定有明文。查
    被告係於93年8 月、10月間犯本案詐欺取財之犯行，迄未判
    決確定，爰依上開條例規定，就被告本案所犯之罪，併予宣
    告減為有期徒刑4 月。復查被告戊○○於行為時即94年2 月
    2 日修正公布前刑法第41條第1 項前段規定：「犯最重本刑
    為5 年以下有期徒刑以下之刑之罪，而受6 個月以下有期徒
    刑或拘役之宣告，因身體、教育、職業、家庭之關係或其他
    正當事由，執行顯有困難者，得以1 元以上3 元以下折算1
    日，易科罰金」，又依95年5 月17日修正前罰金罰鍰提高標
    準條例第2 條規定，就其原定數額提高為100 倍折算1 日，
    則被告行為時之易科罰金折算標準，應以銀元300 元折算1
    日，經折算為新臺幣後，應以新臺幣900 元折算為1 日。惟
    94年2 月2 日修正公布之刑法第41條第1 項前段則規定：「
    犯最重本刑為5 年以下有期徒刑以下之刑之罪，而受6 個月
    以下有期徒刑或拘役之宣告者，得以新臺幣1 千元、2 千元
    或3 千元折算1 日，易科罰金」。比較修正前後之易科罰金
    折算標準，以94年2 月2 日修正公布前之刑法規定，較有利
    於被告，則應依刑法第2 條第1 項前段，適用修正前刑法第
    41條第1 項前段及95年5 月17日修正前罰金罰鍰提高標準條
    例第2 條等規定，定其折算標準。
、不另為無罪諭知部分：
一、公訴意旨另認：被告戊○○、辛○○取得己○○、甲○○開
    立之中國信託銀行帳戶後，竟未經己○○、甲○○同意，於
    前揭時、地，共同冒用己○○、甲○○名義，填寫花旗銀行
    現金卡申請書，並在申請書上偽造己○○、甲○○之簽名而
    偽造申請書各1 份，再持申請書郵寄予不知情之乙○○而行
    使之，經乙○○誤以為己○○、甲○○本人申請而核准現金
    卡之申請，足以生損害於己○○、甲○○本人及花旗商業銀
    行針對個人債信管理、核准現金卡及信用貸款之正確性；又
    被告戊○○、辛○○、丙○○、丁○○取得花旗銀行核發之
    己○○、甲○○現金卡後，又冒用己○○、甲○○之名義，
    持現金卡借款前揭金額，使花旗銀行誤以為係己○○、甲○○本人借款仍陷於錯誤，分別撥款如前所述；因認被告戊○○與辛○○另涉刑法第216 條、第210 條行使偽造私文書罪
    嫌。
二、按犯罪事實應依證據認定，無證據不得推定其犯罪事實，又
    不能證明被告犯罪者，應諭知無罪之判決，刑事訴訟法第15
    4 條、第301 條第1 項分別定有明文。又認定犯罪事實所憑
    之證據，雖不以直接證據為限，間接證據亦包括在內，然而
    無論直接證據或間接證據，其為訴訟上之證明，須於通常一
    般之人均不致有所懷疑，而得確信其為真實之程度者，始得
    據為有罪之認定，倘其證明尚未達到此一程度，而有合理之
    懷疑存在而無從使事實審法院得有罪之確信時，即應由法院
    為諭知被告無罪之判決，最高法院著有76年臺上字第4986號
    判例可資參照。
三、訊據被告戊○○堅決否認未經己○○、甲○○同意，偽造申
    請書並持以提交花旗銀行行使，而冒名申請現金卡之事，辯
    稱：伊曾帶己○○、甲○○至笙佳公司，由渠2 人與辛○○
    洽談辦卡事宜等語（見本院卷三第108 頁反面至第109 頁反
    面）。而公訴意旨認為被告戊○○、辛○○未經己○○、甲○○同意，無非以己○○、甲○○之指述為其論據。惟按告
    訴人之告訴，係以使被告受刑事訴追為目的，是其陳述是否
    與事實相符，仍應調查其他證據以資審認，最高法院著有52
    年臺上字第1300號判例可資參照。
四、承前揭有罪部分之論述，告訴人己○○、甲○○稱渠未同意
    笙佳公司代為申辦花旗銀行現金卡云云，惟渠等指述本身即
    有瑕疵，復經證人丁○○、共同被告辛○○證述告訴人2 人
    確曾親自北上洽談辦卡事宜，且花旗銀行因借款未獲清償，
    向告訴人己○○、甲○○提出民事訴訟請求償還，則己○○
    、甲○○非無規避清償責任之動機。況除己○○、甲○○之
    指述外，復查無其他積極證據足資證明被告戊○○未經己○○、甲○○同意，逕自冒名填寫申請書並持以申請現金卡之
    犯行。因此，揆諸前揭最高法院判例意旨，實難僅憑己○○
    、甲○○2 人之指述，遽認被告戊○○有何行使偽造私文書
    之犯行。從而，就公訴意旨所指被告戊○○所涉此部分犯嫌
    ，自難逕以刑法第216 條、第210 條行使偽造私文書罪嫌相
    繩。惟公訴意旨認此部分若成立犯罪，與前揭有罪之詐欺取
    財部分，應屬修正前刑法第55條規定牽連犯之裁判上一罪關
    係，爰不另為無罪判決之諭知。
據上論斷，應依刑事訴訟法第299 條第1 項前段，94年2 月2 日
修正後刑法第2 條第1 項前段，94年2 月2 日修正前刑法第28條
、第56條、第339 條第1 項、第41條第1 項前段，刑法施行法第
1 條之1 ，中華民國96年罪犯減刑條例第2 條第1 項第3 款、第
9 條、第7 條第1 項、第2 項，現行法規所定貨幣單位折算新臺
幣條例第2 條，判決如主文。
本案經檢察官簡逸薇到庭執行職務。
中    華    民    國    98    年    9     月    2     日
                  刑事第六庭審判長  法  官  張永宏
                                    法  官  雷淑雯
                                    法  官  林晏如
上正本與原本無異。
如不服本判決，應於判決送達後10日內向本院提出上訴狀（應抄
附繕本）。告訴人或被害人如對於本判決不服者，應具備理由請
求檢察官上訴，其上訴期間之計算係以檢察官收受判決正本之日
期為準。
                                    書記官  楊盈茹
中    華    民    國    98    年    9     月    4     日
附錄本案論罪科刑法條全文：
中華民國刑法第339條
意圖為自己或第三人不法之所有，以詐術使人將本人或第三人之
物交付者，處5 年以下有期徒刑、拘役或科或併科1 千元以下罰
金。
以前項方法得財產上不法之利益或使第三人得之者，亦同。
前二項之未遂犯罰之。


司法院資訊處製作；財團法人民間司法改革基金會備份。
